臺灣高等法院刑事裁定
110年度毒抗字第594號
抗  告  人  臺灣桃園地方檢察署檢察官
抗  告  人  
即  被  告  蔡碧堂

                    住○○市○鎮區○○街000號（現於法務                      部○○○○○○○○附設勒戒處所）
上列抗告人等因聲請被告施以強制戒治案件，不服臺灣桃園地方
法院110年度毒聲字第643號，中華民國110年3月25日裁定（聲請
案號：臺灣桃園地方檢察署109年度毒偵字第5119號），提起抗
告，本院裁定如下：
    主  文
原裁定撤銷。
檢察官之聲請駁回。 
    理  由
一、原裁定意旨略以：抗告人即被告甲○○前因施用第二級毒品案
    件，經裁定送勒戒處所觀察、勒戒後，認有繼續施用毒品之
    傾向，有法務部○○○○○○○○附勒戒所有無繼續施用毒品傾向證
    明書及有無繼續施用毒品傾向評估標準紀錄表在卷可參，爰
    依毒品危害防制條例第20條第2項之規定，裁定令入戒治處
    所施以強制戒治，其期間為6個月以上，至無繼續強制戒治
    之必要為止，但最長不得逾1年等語。
二、檢察官抗告意旨略以：因毒品危害防制條例修正及109年11
    月18日最高法院刑事大法庭109年度台上大字第3826號裁定
    變更適用觀察、勒戒處遇之對象、標準及頻率，為此法務部
    與衛生福利部及專家學者業已研議修正「有無繼續施用毒品
    傾向評估標準」，就評分項目、前科紀錄有所調整，並於11
    0年3月26日生效。本件被告依修正後之「有無繼續施用毒品
    傾向評估標準」重行評估後，認無繼續施用毒品傾向。是原
    審據以裁定之依修正前上開評估標準所評估，認被告有繼續
    施用毒品傾向之評估結果，因其中前科紀錄分數過高，與有
    無繼續施用毒品傾向之關聯性不明，不宜遽採為裁定依據。
    從而原審據以裁定被告令入戒治處所施以強制戒治，容有錯
    誤，爰依法提起抗告，請將原裁定撤銷，更為適當合法之裁
    定等語。被告抗告意旨略以：評估心理醫師評估家人、工作
    、收入及前科紀錄，主觀判定有繼續施用毒品傾向，過於簡
    單、潦草，且未給予抗告人充分辯解之權益，請重新評估審
    酌等語。
三、按觀察、勒戒後，檢察官或少年法院（地方法院少年法庭）
    依據勒戒處所之陳報，認受觀察、勒戒人有繼續施用毒品傾
    向者，檢察官應聲請法院裁定或由少年法院（地方法院少年
    法庭）裁定令入戒治處所強制戒治，其期間為六個月以上，
    至無繼續強制戒治之必要為止，但最長不得逾一年，毒品危
    害防制條例第20條第2項定有明文。次按有無繼續施用毒品
    傾向之評估標準，並非完全以受勒戒人勒戒後之結果為準，
    勒戒前之各種情況，仍應作為評估之依據。依勒戒處所評分
    說明手冊規定，係以前科紀錄與行為表現、臨床評估、社會
    穩定度，三項合併計算分數，每一大項皆有靜態因子與動態
    因子。而關於有無繼續施用毒品傾向之評估標準，法務部業
    於110年3月26日以法矯字第11006001760號函修正頒布「有
    無繼續施用毒品傾向評估標準紀錄表」、「有無繼續施用毒
    品傾向評估標準評分說明手冊」，上開評分說明手冊載明判
    定之原則：「受觀察勒戒人入所後，經過2週時間的觀察、
    勒戒，由處所及醫療人員依據其各項紀錄、資料及觀察勒戒
    期間之行為表現，加以評分。在勒戒人入所4至6週後，可再
    做一次評估以做必要之評分修正。每一大項皆有靜態因子與
    動態因子。先以靜態因子分數評分，靜態因子分數總分在60
    分（含）以上為『有繼續施用毒品傾向』；60分以下，與動態
    因子分數相加，如果總分在60分（含）以上，為『有繼續施
    用毒品傾向』」，又評估標準紀錄表及說明手冊中「前科紀
    錄與行為表現」之第1題及第3題之計分方式修正如下(餘無
    修正)：㈠第1項「毒品犯罪相關司法紀錄」：計分方式修正
    為每筆(次)5分，總分上限為10分；㈡第3項「其他犯罪相關
    紀錄」：計分方式修正為每筆(次)2分，總分上限為10分。
    是被告有無「繼續施用毒品傾向」，係依具體個案之臨床實
    務及相關事證等情綜合判定，有其相當之專業依據及標準，
    且涉及專門醫學，又衡酌強制戒治之目的，係為協助施用毒
    品者戒斷毒品之心癮及身癮所為之一種保安處分類型，而該
    評估標準係將與判斷有無繼續施用傾向之相關因素加以列舉
    及量化，適用於每一位受觀察、勒戒處分之人，具一致性、
    普遍性、客觀性，以利執法者判定受勒戒人有無繼續施用毒
    品傾向，倘其評估由形式上觀察，無擅斷或濫權等明顯不當
    情事，法院應予尊重。
四、經查，被告經法院裁定後，送法務部○○○○○○○○附設之勒戒處
    所執行觀察、勒戒處分，該勒戒處所依修正前規定（即毒品
    犯罪相關司法紀錄不設上限）評分結果，靜態因子分數為84
    分，判定有繼續施用毒品傾向。嗣因應法務部上開110年3月
    26日修正評估標準，該勒戒處所重新評分為：前科記錄與行
    為表現得12分（靜態因子：毒品犯罪相關司法紀錄16筆，上
    限10分；首次毒品犯罪年齡31歲以上，0分；其他犯罪相關
    紀錄1筆，2分；入所時尿液檢驗無毒品反應，0分，共計12
    分；動態因子：0分），臨床評估得26分（靜態因子：有海
    洛因、安非他命多種毒品濫用，10分；有菸濫用，2分；使
    用方式，無針筒使用，0分；使用期間超過一年，10分，共
    計22分；動態因子：無精神疾病共病，0分；臨床綜合評估
    含病識感、動機、態度、就醫意願，為中度，共計4分），
    社會穩定度得5分（靜態因子：0分；動態因子：入所後無家
    人訪視5分），合計43分（靜態因子小計34分、動態因子小
    計9分），綜合判斷為無繼續施用毒品傾向。以上各情，有
    法務部○○○○○○○○110年3月26日「有無繼續施用毒品傾向證明
    書」、110年3月22日「有無繼續施用毒品傾向評估標準紀錄
    表」等附卷可稽。是法務部矯正署依專業判斷，認為上開修
    正後之評估標準，始能因應本次毒品危害防制條例之修法意
    旨，且上開修正後之評估標準，一般受觀察勒戒處分人均一
    體適用，並無恣意、濫權情事，按上說明，本院就此專業判
    斷自應尊重。是原審未及審酌修正後之評分標準，逕裁准檢
    察官之聲請，即無可維持，應由本院予以撤銷，又因本件聲
    請之瑕疵已無從補正，為免發回原審重新裁定徒增司法資源
    之浪費，爰由本院自為裁定如主文第2項所示。
據上論斷，應依刑事訴訟法第413條，裁定如主文。
中　　華　　民　　國　　110 　年　　4 　　月　　9 　　日
     　　　　　　  刑事第七庭  審判長法　官  張育彰
　　　　　　　　　　　　　　　　　　 法　官  連雅婷
　　　　　　　　　　　　　　　　　　 法　官  王惟琪
以上正本證明與原本無異。
不得再抗告。
                                     書記官  陳怡君
中　　華　　民　　國　　110 　年　　4 　　月　　9 　　日